臺灣嘉義地方法院民事判決　九十三年度訴字第三四五號
　　原　　　告　　祭祀公業賴王早管理人賴俊逸
　　訴訟代理人　楊漢東律師
　　複　代理人　蕭敦仁律師
　　被　　　告　甲○○
　　訴訟代理人　嚴庚辰律師
　　複　代理人　乙○○　　　住.
右當事人間請求拆屋還地事件，於中華民國九十三年十二月二十三日言詞辯論終結，
本院判決如左：
    主      文
被告應將坐落嘉義縣水上鄉○○段三六七地號土地內如附圖編號１至２虛線所示之圍
牆及各如附圖編號Ｂ、Ｃ、Ｄ、Ｅ、Ｆ、Ｈ、Ｉ、Ｊ、Ｋ、Ｌ、Ｍ等所示面積之地上
物拆除，將土地返還原告及其他全體派下員。
被告應將坐落嘉義縣水上鄉○○段三六六地號土地內各如附圖編號Ｎ、Ｐ、Ｑ、Ｒ、
Ｓ、Ｔ等所示面積之地上物拆除，將土地返還原告及其他全體派下員。
被告應將坐落嘉義縣水上鄉○○段三六０地號土地內各如附圖編號Ｖ、Ｗ、Ｘ、Ｙ、
Ｚ、Ａ１等所示面積之地上物拆除，將土地返還原告及其他全體派下員。
訴訟費用由被告負擔。
本判決原告以新台幣壹佰貳拾萬元為被告供擔保後得假執行，但被告如於執行標的物
交付之前以新台幣參佰柒拾萬元為原告預供擔保，得免為假執行。
    事實及理由
壹、程序事項：按因公同共有祭產與第三人涉訟，縱其公同關係所由規定之契約未明
    定得由何人起訴或被訴，然我國一般習慣，祭產設有管理人者，其管理人有數人
    時，得共同以自己名義代表派下全體起訴或被訴，如僅一人，得單獨以自己名義
    代表派下全體起訴或被訴，最高法院三十七年上字第六零六四號著有判例可參，
    本件原告賴俊逸為祭祀公業賴王早之現任唯一管理人一情，業據原告提出嘉義縣
    水上鄉公所同意備查函、證明函、派下員名冊、派下子孫系統表及土地登記簿謄
    本為證，堪信為真實，是賴俊逸以祭祀公業賴王早之現任管理人名義提起本訴，
    行使民法七百六十七條請求權排除侵害並請求返還土地與全體共有人，自屬合法
    ，合先敘明。
貳、原告起訴主張：
一、坐落嘉義縣水上鄉○○段三六０地號土地及同段三六六地號、同段三六七地號等
    三筆土地（下稱系爭土地）為祭祀公業賴王早所有，祭祀公業賴王早在民國九十
    年間辦理清理始確定全體派下員名冊，並選出原告賴俊逸為新任管理人，經新任
    管理人清查祭祀公業財產管理使用情形，始發現系爭土地已長期遭被告占用，經
    原告函請被告出面協議或交還土地，經被告函覆原告始知被告係在七十六年與部
    分派下員及非派下員五人簽約受讓系爭土地使用權。
二、根據被告提出之使用權讓渡契約書記載，讓渡人甲方為賴岩獅、賴麟祥、賴換在
    、賴施鳳、賴朝卿、賴怡菁等六人，賴岩獅為甲方管理人，顯然立契約人甲方並
    非祭祀公業賴王早，而係賴岩獅及派下員賴麟祥等共六人，該契約不得拘束甲方
    六人以外之原告或其他原告派下員。退一步而言，縱使被告提出之使用權讓渡契
    約書甲方是以祭祀公業賴王早名義所簽，該份契約內容已涉及土地權利之處分，
    未經全體派下員同意，應為無效，因被告在系爭土地上建屋之行為，性質上已屬
    土地權利之處分，具有事實上之處分行為，非僅為單純之土地利用性質，尤其約
    定將來土地徵收補償費亦歸被告所有，性質上等同於出售系爭土地，故該契約對
    原告應屬無效，且系爭土地為耕地，被告在耕地上建屋，違反三七五減租條例，
    其租約無效，被告使用系爭土地應屬無權占有等語。並聲明：（一）被告應將坐
    落嘉義縣水上鄉○○段三六七地號土地內如附圖編號１至２虛線所示之圍牆及各
    如附圖編號Ｂ、Ｃ、Ｄ、Ｅ、Ｆ、Ｈ、Ｉ、Ｊ、Ｋ、Ｌ、Ｍ等所示面積之地上物
    拆除，將整筆土地全部返還原告及其他全體派下員；（二）被告應將同前項聲明
    地段三六六地號土地內各如附圖編號Ｎ、Ｐ、Ｑ、Ｒ、Ｓ、Ｔ等所示面積之地上
    物拆除，將整筆土地全部返還原告及其他全體派下員；（三）被告應將同第一項
    聲明地段三六０地號土地內各如附圖編號Ｖ、Ｗ、Ｘ、Ｙ、Ｚ、Ａ１等所示面積
    之地上物拆除，將整筆土地全部返還原告及其他全體派下員；（四）訴訟費用由
    被告負擔；（五）原告願供擔保，請准予宣告假執行。
參、被告則抗辯：
一、系爭土地係在七十六年十二月七日由當時原告之管理人賴岩獅以管理人之身份與
    其他房份之代表人賴麟祥、賴換在、賴施鳳、賴朝卿、賴怡菁以新台幣（下同）
    一百萬元將使用權轉讓予被告，有已附使用權讓渡契約書影本可稽，依被告所提
    出之派下員系統表觀之，當時與被告簽立使用權讓渡契約書之立約人分別為三大
    房份之子孫，且亦約明如有異議願各房自負其責，是故被告與賴岩獅等人簽立讓
    渡契約書被告之各派下員均知情，被告自非無權占有。
二、按公同共有物之處分及其他之權利行使，除依其公同關係所由規定之法律或契約
    另有規定外，固應得公同共有人全體之同意。惟祭祀公業管理人依習慣就公業財
    產得為保存、利用及改良行為，出租屬於利用行為，管理人應有此權限，本件使
    用權讓渡契約其性質與出租無異核屬利用行為，祭祀公業之前任管理人賴岩獅自
    有權為之，再者，本件係使用權讓渡契約，非屬耕地租約，無三七五減租條例租
    約無效事由之適用，原告主張被告係無權占有，自與法不合等語。並聲明：（一
    ）原告之訴及假執行聲請均駁回；（二）如受不利判決願供擔保請准宣告假執行
    ；（三）訴訟費用由原告負擔。
肆、法院判斷：
一、本件系爭地號三六０、三六六、三六七土地重測前分別為水上段地號五四七之二
    、五四七之一及五四七土地，係祭祀公業賴王早所有，於七十六年十二月七日祭
    祀公業賴王早當時之管理人賴岩獅與賴麟祥、賴換在、賴施鳳、賴朝欽、賴怡菁
    曾以一百萬元為代價與被告就系爭三筆土地訂有使用權讓渡契約，被告目前佔用
    如附圖所示Ａ至Ｚ及Ａ１、Ｂ２部分，並在系爭三筆土地上建有如附圖所示之建
    物一情，業據原告提出使用讓渡契約書為憑且為兩造所不爭執，復有土地登記謄
    本在卷可按，並經本院勘驗現場查明屬實，製有勘驗筆錄、現場圖及囑託嘉義縣
    水上地政事務所測製複丈成果圖（即本判決之附圖）附卷可稽，堪信真實。
二、兩造有爭執者在於：（一）系爭使用權讓渡契約之訂約主體究係賴岩獅與賴麟祥
    、賴換在、賴施鳳、賴朝欽、賴怡菁等人以個人名義所訂立，抑或原告前管理人
    賴岩獅以祭祀公業賴王早管理人之名義所訂立？（二）系爭使用權讓渡契約是否
    對原告之所有派下員發生效力？經查：
（一）從系爭使用權讓渡契約書之訂約主體觀之，立約人甲方為賴岩獅、賴麟祥、賴
      換在、賴施鳳、賴朝欽、賴怡菁等六人，乙方則為被告甲○○，立約人甲方顯
      非賴岩獅以祭祀公業賴王早管理人之名義訂之，否則僅需賴岩獅以祭祀公業賴
      王早管理人名義單獨與被告甲○○訂約即可，何需再與賴麟祥、賴換在、賴施
      鳳、賴朝欽、賴怡菁等五人一同訂約。
（二）再從契約內容觀之，契約內容記載：「、、、甲方為其（指祭祀公業賴王早）
      合法之派下員一部分，右列標示土地為甲方現所占有之使用部分，為便利乙方
      方便使用起見，甲乙雙方互訂契約，同意條件如下、、、」等語，顯然賴岩獅
      與賴麟祥等人係以派下員一部分之名義與被告甲○○訂約，賴岩獅並非以管理
      人之名義代表所有派下員訂約，再者，使用權讓與之標的係以甲方等派下員當
      時所占有使用之部分土地為限，並非以祭祀公業賴王早所有之整筆土地為標的
      ，此更見賴岩獅係以派下員個人名義訂約。
（三）另從系爭使用權讓渡契約上所附加「其他派下員如有異議，甲方願各房負各房
      自己之責任」等語之記載，更足徵賴岩獅、賴麟祥、賴換在、賴施鳳、賴朝欽
      、賴怡菁等六人係以個人名義與被告甲○○訂約，而非以祭祀公業賴王早管理
      人名義訂約。因此，原告主張：賴岩獅、賴麟祥、賴換在、賴施鳳、賴朝欽、
      賴怡菁等六人係以個人名義與被告甲○○訂約一節，可信為真實，被告抗辯：
      當時賴岩獅係以祭祀公業賴王早管理人名義訂約云云，難認可採。
（四）又依嘉義縣水上鄉公所九十三年六月二十一日嘉水鄉民字第0930009606號函附
      之祭祀公業賴王早派下員系統表，祭祀公業賴王早共有設立人賴貫世、賴深淵
      、賴天送、賴天才、賴落雪、賴愛叩等六大房，而系爭使用權讓渡契約甲方之
      訂約人賴岩獅為賴貫世該房之派下員、賴麟祥為賴深淵該房之派下員、賴換在
      為賴天才該房之派下員、賴施鳳則為賴天才派下員賴換實之妻、賴怡菁為賴落
      雪之養女、賴朝欽則為賴愛叩該房之派下員，六房中僅五房有派下員出面訂約
      ，賴天送該房（即現任管理人賴俊逸所屬之房）則無人出面訂約，顯見被告抗
      辯：各房均有派人代表與被告締約云云，亦不足為採。
（五）按公同共有物之處分及其他權利之行使，除依其公同關係所由規定之法律或契
      約另有規定外應得共有人全體之同意，民法第八百二十八條第二項定有明文，
      本件被告與賴岩獅、賴麟祥、賴換在、賴施鳳、賴朝欽、賴怡菁等六人所訂立
      使用權讓渡契約，既非賴岩獅以祭祀公業賴王早管理人名義代表訂約，亦無經
      全體派下員之同意，被告復未能舉證證明該地有部分派下員得代表祭產公同共
      有人全體處分或行使祭產權利之習慣，自難認該使用讓渡權契約得對全體派下
      員發生效力。
三、按所有人對於無權占有或侵奪其所有物者，得請求返還之，對於妨害其所有權者
    ，得請求除去之，民法第七百六十七條定有明文。又以無權占有為原因，請求返
    還所有物之訴，被告對原告就其物有所有權存在之事實無爭執，而僅以非無權占
    有為抗辯者，原告於被告無權占有之事實，無舉證責任，被告應就其取得占有，
    係有正當權源之事實證明之，如不能證明，則應認原告之請求為有理由（最高法
    院七十二年度臺上字第一五五二號判決參照）。本件系爭使用讓渡權契約既未能
    對全體派下員發生效力，被告自不得對全體派下員主張具有合法占有系爭土地之
    權利灼然，此外，被告復未能舉證證明有其他合法之占有權源，從而原告本於系
    爭土地所有權作用，請求被告應將坐落嘉義縣水上鄉○○段三六七地號土地內如
    附圖編號１至２虛線所示之圍牆及各如附圖編號Ｂ、Ｃ、Ｄ、Ｅ、Ｆ、Ｈ、Ｉ、
    Ｊ、Ｋ、Ｌ、Ｍ等所示面積之地上物拆除，將土地返還原告及其他全體派下員；
    被告應將同地段三六六地號土地內各如附圖編號Ｎ、Ｐ、Ｑ、Ｒ、Ｓ、Ｔ等所示
    面積之地上物拆除，將土地返還原告及其他全體派下員；被告應將同地段三六０
    地號土地內各如附圖編號Ｖ、Ｗ、Ｘ、Ｙ、Ｚ、Ａ１等所示面積之地上物拆除，
    將土地返還原告及其他全體派下員，洵屬有據，應予准許。
伍、本件事證已臻明確，兩造其餘攻擊防禦方法，經審酌結果亦不影響本判決之結果
    ，爰不以一一論述，併予敘明。
陸、本判決兩造均陳明願供擔保，請准宣告假執行或免為假執行，核均無不合，應予
    准許，爰分別酌定相當之擔保金額宣告之。
柒、據上論結，本件原告之訴為有理由，依民事訴訟法第七十八條、第三百九十條第
    二項、第三百九十二條第二項，判決如主文。
中　　　華　　　民  　　　國　　  九十四　　  年　　 一　   月　　六　　日
~B臺灣嘉義地方法院民事第二庭
　　　　　　　　　　　　　　　　　　　　審判長法官　　蕭道隆
　　　　　　　　　　　　　　　　　　　　　　　法官　　陳琪媛
　　　　　　　　　　　　　　　　　　　　　　　法官　　黃明展
右為正本係照原本作成
如對本判決上訴須於判決送達後二十日內向本院提出上訴狀
中　　　華　　　民　　　國　　      九十四　　年　　 一　　 月　　六　　日
~B　　書記官　林秀惠
